最高法院刑事判決　　　　　　　　　 110年度台上字第5395號
上　訴　人　臺灣高等檢察署檢察官孟玉梅
上　訴　人
即　被　告　黃馨蕾



選任辯護人　王中騤律師
上　訴　人　
即　被　告　張二麟



上列上訴人等因被告等偽造文書等罪案件，不服臺灣高等法院中
華民國110 年3月9日第二審判決（109年度上訴字第461號；起訴
案號：臺灣士林地方檢察署105 年度偵字第2787號），提起上訴
，本院判決如下：
    主  文
上訴駁回。
    理  由
壹、有罪部分：
一、按刑事訴訟法第377 條規定，上訴於第三審法院，非以判決
    違背法令為理由，不得為之。是提起第三審上訴，應以原判
    決違背法令為理由，係屬法定要件。如果上訴理由書狀並未
    依據卷內訴訟資料，具體指摘原判決不適用何種法則或如何
    適用不當，或所指摘原判決違法情事，顯與法律規定得為第
    三審上訴理由之違法情形，不相適合時，均應認其上訴為違
    背法律上之程式予以駁回。至原判決有無違法，與上訴是否
    以違法為理由，係屬二事。
二、本件原判決綜合全案證據資料，本於事實審法院採證認事之
    職權，認定上訴人即被告乙○○有如其事實欄（下稱事實欄
    ）二之㈠及㈡（包括其附表〈下稱附表〉編號1 至16）所載
    犯行；認定乙○○、上訴人即被告甲○○有事實欄二之㈢（
    包括附表編號17及18）所載犯行，因而維持第一審關於就事
    實欄一之㈠及㈡所示犯行，依想像競合犯關係，從一重依序
    論處乙○○附表編號1 至15「所犯罪名、主文及沒收」欄所
    示商業會計法第72條第1 款輸入不實共計15罪刑及附表編號
    16「所犯罪名、主文及沒收」」欄所示行使變造私文書罪刑
    ；就事實欄一之㈢所示犯行，依想像競合犯關係，從一重分
    別論處乙○○、甲○○附表編號17及18「所犯罪名、主文及
    沒收」欄所示共同行使變造私文書共計2 罪刑，暨就乙○○
    、甲○○所處有期徒刑部分，分別酌定應執行有期徒刑3年6
    月、8 月，並諭知有期徒刑如易科罰金之折算標準及相關沒
    收（追徵）部分之判決，駁回乙○○、甲○○在第二審之上
    訴。原判決就採證、認事及量刑，已逐一詳為敘明其所憑之
    證據及認定之理由。核原判決所為論斷說明，俱有卷內證據
    資料可資覆按，從形式上觀察，原判決並無足以影響其判決
    結果之違法情形存在。
三、檢察官上訴意旨略以：
    乙○○、甲○○均否認犯行，並未積極與三創數位股份有限
    公司（下稱三創公司）和解及賠償，難認犯後態度良好，且
    其等均具專科學歷，有相當謀生能力，審理中一再飾詞卸責
    。原判決維持第一審就乙○○、甲○○所犯各罪所處之有期
    徒刑，並分別酌定應執行有期徒3年6月、8 月之刑度，顯屬
    過輕，有適用法則不當之違誤。
四、乙○○上訴意旨略以：
  ㈠三創公司係鴻海精密工業股份有限公司（下稱鴻海公司）之
    子公司，三創公司之台新銀行帳戶印鑑係由鴻海公司財務部
    門保管，台新銀行係依鴻海公司財會部門所提出之取款憑條
    ，而非只依乙○○於受款帳戶彙總表上蓋用「三創公司人力
    資源處『橢圓形章』」即予撥付薪資。原判決認定乙○○使
    不知情之三創公司財會部門陷於錯誤，而依不實金額加蓋印
    鑑撥付薪資，顯將三創公司及鴻海公司之財務部門混為一談
    ，與事實不符，有理由矛盾之違法。
  ㈡證人即民國101至102年間擔任世達發科技股份有限公司（亦
    為鴻海公司之子公司，已經解散登記，下稱世達發公司）會
    計之陳芳綺於第一審審理時證稱：三創公司會計部門計算乙
    ○○所製作之薪資總表及請款單等文件，會確認各單位核章
    完整，且「合計」欄位與「小計：管理費用」欄位，應付薪
    資與薪資費用要相合，於確認請款單其費用歸屬表金額均相
    同無誤，始製作傳票等語，可見乙○○並無竄改薪資明細等
    相關文件金額之情形。又三創公司財會部門於101年9、12月
    份及102年9至12月製作之取款憑條金額，均高於乙○○製作
    之受款帳戶明細表，可見三創公司或鴻海公司之財務部門另
    處理其他非乙○○經手之薪資款項，係實質審核、知悉三創
    公司各該員工薪資金額始製作取款憑條，鴻海公司財務部門
    始為三創公司薪資作業最後審核部門，三創公司、鴻海公司
    既同意乙○○製作、修改薪資文件內容，乙○○即無輸入不
    實資料或變造私文書可言。原判決遽採證人即鴻海公司負責
    三創公司會計業務之黃素梅所證，逕認乙○○有輸入不實資
    料、變造私文書等犯行，而未說明不採上開有利於乙○○事
    證之理由，有適用證據法則不當及理由不備之違誤。
  ㈢證人即承接乙○○業務之文玉佩於第一審審理時證稱：其經
    主管告知（核發）獎金有寫簽呈等語，故乙○○於原審審理
    時聲請三創公司提出每月核發員工、臨時工讀生薪資費用及
    薪資異動等之內部簽呈、起訴書附表一、二匯入乙○○帳戶
    之支出請款單、會計原始憑證、會計傳票，以及101、102年
    度會計師查核三創公司會計帳冊之留存手稿，用以證明乙○
    ○係依簽呈所准之內容製作各該薪資受款帳戶明細及彙總表
    ，釐清三創公司各該年度之薪資費用有無異常等情，此攸關
    乙○○是否成立公訴意旨所指各該犯罪之重要事項，應有調
    查必要。然三創公司並未提供，原審亦未加以調查，逕行判
    決，有調查職責未盡之違法。
五、甲○○上訴意旨略以：
    甲○○與乙○○於101年間已為男女朋友（2 人於103年間結
    婚），甲○○將任職於世達發公司時所使用之台新銀行薪資
    帳戶存摺、提款卡連同其他銀行帳戶資料，均交由乙○○管
    理，甲○○不知其於台新銀行之薪資帳戶實際使用情形。原
    判決遽以甲○○之台新銀行帳戶內有三創公司匯入非屬甲○
    ○薪資等款項，認定甲○○與乙○○就附表編號17及18所示
    犯行，有犯意聯絡及行為分擔，應論以共同正犯，有適用證
    據法則不當之違誤。
六、本院查：
  ㈠證據的取捨、證據的證明力及事實的認定，都屬事實審法院
    自由裁量、判斷之職權；如其此項裁量、判斷，並不違反客
    觀存在的經驗法則或論理法則，即無違法可指，觀諸刑事訴
    訟法第155條第1項規定甚明。且既已於判決內論敘其何以作
    此判斷的心證理由者，即不得單憑主觀，任意指摘其為違誤
    ，而據為提起第三審上訴的合法理由。事實審法院認定事實
    ，並不悉以直接證據為限，其綜合調查所得之各項直接證據
    及間接證據，本於合理之推論而為判斷，應認適法。證據法
    所謂之佐證法則，所補強者，非以事實之全部為必要，只須
    因補強證據與供述證據之相互參酌，而足使犯罪事實獲得確
    信者，即足當之。
    又刑法之共同正犯之成立，各參與犯罪之人，在主觀上具有
    明示或默示之犯意聯絡，客觀上復有行為之分擔，即足當之
    。同時或先後參與分擔部分行為，以完成犯罪之實現，即應
    對整體犯行負全部責任，不以參與人「全程」參與犯罪所有
    過程或階段為必要。
    原判決主要係依憑乙○○於警詢、檢察官訊問時坦承：其製
    作報表時竄改電腦內之資料呈報會計，再由會計撥款至其與
    甲○○之帳戶等語。並具體供陳其犯罪手法，諸如虛增員工
    明細及部分費用歸屬表總額，將虛增與實際差額部分列為其
    本人之薪資，作成「受款帳戶明細表」，交給台新銀行辦理
    薪資轉帳等情節，以及其於103年11月6日所庭呈檢察官之「
    自白陳述書」（見103 年度他字第2869號卷二第12至13頁）
    ，並參酌證人即三創公司董事長特別助理蕭啟仁、事發時乙
    ○○之直屬主管蔡成昌、三創公司人力資源暨行政部（ 102
    年9 月改制為人力資源處，下稱人資部）副總經理洪旖姍及
    黃素梅、文玉佩於第一審審理時所證情節，復佐以乙○○、
    甲○○銀行帳戶交易往來明細、三創數位薪資轉帳明細、自
    動轉帳發放員工薪資委託書、各月份受款帳戶明細表等證據
    資料，據以認定乙○○輸入、製作附表編號1 至18所示各該
    會計憑證及文書，分別詐領超過其等應領薪資、年終獎金等
    款項。就乙○○所持其所「溢領」之金額，係為方便發放工
    讀生之現金薪資，將工讀生薪資先匯入其銀行帳戶，由會計
    以「暫付款」之科目記帳；其輸入資料後均由系統自動加總
    ，呈核其主管蔡成昌後，其就無權進入系統更改內容，其所
    製作各該報表均呈核財會相關部門核准，並無偽造、變造，
    以及甲○○所持不知其在台新銀行帳戶運用情形等辯解，於
    理由說明、指駁：
  ⒈蔡成昌、黃耀養於世達發公司自訴乙○○、甲○○偽造文書
    等案件（原審法院106年度上訴字第153號判處罪刑，經本院
    107年度台上字第2947號判決部分撤銷，發回原審法院108年
    度重上更一字第21號審理，下稱另案）第一審審理時，均證
    稱：其未指示乙○○將應發放予工讀生之薪資、獎金等款項
    匯入乙○○、甲○○之銀行帳戶，工讀生都以匯款給付等語
    。可見乙○○所辯：其「溢領」金額係代為發放工讀生之薪
    資等款項云云，與事實不符。又台新銀行約定以乙○○所保
    管之「三創公司人力資源處『橢圓形章』」，作為每月撥付
    薪資之「受款帳戶彙總表」之使用印鑑，該橢圓形章係確認
    「受款帳戶彙總表」之內容，三創公司取款時約定之印鑑由
    財會部門保管，乙○○未保管、蓋用三創公司取款印鑑，對
    於乙○○輸入不實資料等犯行之認定，不生影響。
  ⒉蕭啟仁於另案第一審審理證稱：三創公司人資員工薪資流程
    與世達發公司相同，所使用之電腦系統共用；蔡成昌於另案
    第一審審理時證稱：乙○○做薪資請款簽核時，僅提供薪資
    明細表、請款單，受款帳戶明細表係乙○○與銀行聯繫處理
    ，不會呈核。乙○○製作之薪資系統檔案、EXCEL 檔案，其
    只抽查，不可能逐筆計算、加總；黃素梅於第一審審理時證
    稱：三創公司財會單位不會看到薪資明細表；文玉佩於第一
    審審理及鄭宜婷、洪旖珊於另案第一審審理時，均證稱：於
    「104 薪資系統」輸入員工、薪資、異動時間等資料後，列
    印出薪資明細，系統通常會轉成EXCEL 報表供編輯，欄位之
    數字可以更改、編輯各等語。參以卷附三創公司所提出乙○
    ○於附表編號16至18用以實際申請之請款單、薪資彙總明細
    表，顯示請款單「用途說明」欄、其他獎金發放明細表之「
    應發金額」欄，均顯有以另外紙張黏貼影印之痕跡，而各部
    門前後兩張薪資彙總表變動後，其差額均落入乙○○、甲○
    ○之銀行帳戶，可見係乙○○依據原本呈核之正確表單「變
    造」而來。又台新銀行於附表所示各月核撥之受款帳戶明細
    表與薪資明細表實領合計欄之加總之差額，係分別匯入乙○
    ○、甲○○之銀行帳戶（見原判決第20至22頁、附表編號16
    至18），足認乙○○係利用薪資系統轉換成EXCEL 檔案後仍
    可修改欄位之數字，並知悉簽核之其主管蔡成昌等人不會逐
    項核對，而財會單位不接觸薪資明細表，且受款帳戶明細表
    係由乙○○直接送交台新銀行之機會，輸入不實資料，層層
    簽核，使財會人員誤認係真正應付之薪資、獎金等款項，據
    以製作相關會計傳票，將取款條送交台新銀行，台新銀行依
    據乙○○所為不實「受款帳戶轉帳明細」，撥付乙○○虛列
    之乙○○、甲○○之薪資及獎金。又台新銀行受款帳戶明細
    表所列個別帳戶領取款項加總之金額，既與三創公司留存之
    請款單總金額相符，則該受款帳戶明細表所載金額即為該月
    份各員工之薪資，縱三創公司於台新銀行受款帳戶明細表之
    總金額，與同日取款憑條之金額有差異，衡情係三創公司於
    是日除發放薪資外，尚可能須支付其他應付款項，三創公司
    財務部門將各該應付款項及薪資之金額，合併開立1 張取款
    憑條取款，並無悖離常情，不能據為三創公司知悉乙○○輸
    入不實資料，仍同意其「溢領」各該款項之有利認定。
  ⒊商業會計法第72條第1 款之輸入不實罪，其性質屬無形偽造
    ，一旦行為人登載不實資料於會計相關文書，即構成犯罪，
    不因另有其他財會部門主管之審核而免除其責，遑論乙○○
    係利用薪資系統可更改調整之機制，知悉人資、財會部門所
    接觸之薪資相關資料之內容繁簡不一，深諳相關主管未逐一
    核對其所製作之各該報表內容，趁機矇混竄改。
  ⒋附表編號17、18由三創公司匯入甲○○銀行帳戶之60,000元
    、205,238元，較之甲○○於102年2、3月任職於世達發公司
    各僅領取1萬3千餘元、6 千餘元，高出甚多，遑論甲○○從
    未任職三創公司。參以乙○○於另案第一審審理時證稱：其
    與甲○○若有大筆支出，例如購買機車、經營網拍，資金不
    足要如何籌措等需要時，係一起商量，可見甲○○對於其等
    可支配之款項、收入，必當有所瞭解，始能參與規劃，甲○
    ○所辯其不知情云云，難認可採等旨。
    稽之：⑴原判決係認定三創公司向台新銀行取款之印鑑章由
    公司財會部門保管，該印鑑章究係由三創公司或鴻海公司之
    財會部門保管，與乙○○上開犯行之認定，並無直接關聯。
    ⑵陳芳綺係審核經乙○○製作之各該薪資相關資料，該資料
    已經乙○○於薪資系統檔轉成EXCEL 檔列印成書面送主管簽
    核前，虛偽更改薪資明細表上之實領合計欄位等資料，乙○
    ○為達其詐領薪資、獎金之目的，更改後各欄位小計與總金
    額加總必當相合，不能因此據為乙○○無竄改薪資明細等相
    關文件之有利認定。⑶卷附三創公司訴請乙○○、甲○○損
    害賠償之臺灣士林地方法院104年度訴字第125號民事事件10
    4年9月23日之準備程序筆錄，記載受命法官訊問：甲○○之
    台新銀行薪資帳戶是否由其使用？甲○○之訴訟代理人答稱
    ：台新銀行帳戶甲○○有「部分」使用，但主要交給乙○○
    使用，2人應該「都有使用」該帳戶等語（見105年度偵字第
    2787號卷第39頁）。原審審理時提示上開筆錄，乙○○、甲
    ○○亦無爭執（見第一審卷四第174頁，原審卷一第298頁、
    卷二第240、241頁）。原判決認定甲○○知悉乙○○將非屬
    甲○○之款項匯入甲○○之銀行帳戶，與乙○○就附表編號
    17及18所示犯行，有犯意聯絡及行為分擔，應論以共同正犯
    ，自屬有據。
    原判決所為論斷與說明，與所憑卷內事證，並無不合，亦與
    經驗法則、論理法則無違，自不得任意指為違法。乙○○、
    甲○○此部分上訴意旨泛指原判決採證違反證據法則、理由
    不備云云，並非適法之第三審上訴理由。
  ㈡有利於被告之證據不採納及應於審判期日調查之證據，係指
    該證據與判斷待證事實之有無，具有關聯性，倘予採納或經
    調查所能證明者，得以推翻原審判決所確認之事實，而得據
    以為不同之認定而言。如非事理所必然，或係無從調查之證
    據方法，或僅係枝節性問題，或所證明之事項已臻明瞭，當
    事人聲請調查之證據，僅在延滯訴訟，甚或就同一證據再度
    聲請調查，即欠缺其調查之必要性，縱未調查，或未於理由
    加以說明，均與所謂應調查而未調查之違背法令情形不相適
    合。
    經查，附表編號1 至16匯入乙○○之銀行帳戶、編號17及18
    分別匯入乙○○及甲○○之銀行帳戶之款項，既非乙○○、
    甲○○所應領取，有附表編號1 至18「證據名稱及其出處」
    欄所載卷附之請款單、薪資明細表、薪資彙總表、部門薪資
    表及台新銀行受款帳戶明細表等相關資料，其中編號17及18
    並有「正確」及「變造」之請款單、部門明細及台新銀行薪
    資轉讓明細等資料為證，衡諸三創公司不可能發放年終獎金
    給非職員之甲○○，亦不可能同意乙○○中飽私囊，乙○○
    上訴意旨㈢所指原審未依其聲請調取各該簽呈以及相關會計
    憑證、文書等資料，對於乙○○、甲○○各該犯行之認定，
    不生影響。原審未依聲請贅為該等無益之調查，尚無調查職
    責未盡可言。
  ㈢刑之量定及應執行刑之酌定，屬事實審法院得依職權裁量之
    事項；法院既已就具體個案犯罪，以行為人之責任為基礎，
    審酌刑法第57條所列各項罪責因素後，予以整體評價，而為
    科刑輕重標準之衡量，使罰當其罪，以實現刑罰權應報正義
    ，並兼顧犯罪一般預防與特別預防之目的，倘其未有逾越法
    律所規定之範圍，已遵守法秩序理念之內、外部界限，而無
    明顯濫用權限，自不得任意指摘為違法，據為適法上訴第三
    審的理由。
    原判決引用第一審判決審酌乙○○、甲○○之素行尚可，乙
    ○○利用其主管就發放薪資及獎金之相關報表未逐一加總、
    審核之機會，輸入不實資料詐領款項，乙○○於偵查中認罪
    ，但審理中一再飾詞卸責，甲○○則始終否認犯罪，其等均
    未積極與三創公司和解及賠償，衡酌乙○○於附表編號1 至
    16，乙○○與甲○○於附表編號17及18所詐得款項（匯入乙
    ○○銀行帳戶部分為35,000元至285,000 元不等，甲○○銀
    行帳戶則為60,000元、205,238 元），尚非鉅額，又乙○○
    、甲○○具專科學歷，並無固定工作，或以臨時工、家庭代
    工維生，其等月收入為1 萬多元及政府之子女補助，有父母
    及未成年子女須扶養等情，就乙○○所犯18罪分別量處4 月
    至6 月有期徒刑（合計有期徒刑7年9月），並酌定應執行有
    期徒刑3年6月；甲○○所犯2 罪各量處有期徒刑4月、5月（
    合計有期徒刑9月），酌定應執行有期徒刑8月，既未逾越法
    定刑度，亦無濫用裁量之權限及違法情事，乃予維持等旨。
    稽之商業會計法第72條第1款之輸入不實罪（法定本刑為5年
    以下有期徒刑、拘役或科或併科罰金）、103年6月18日修正
    公布、同年月20日施行前（下稱修正前）刑法第339條第1項
    之詐欺取財罪（法定本刑5 年以下有期徒刑、拘役或科或併
    科罰金）、刑法第216、210條之行使變造私文書罪（法定本
    刑為5 年以下有期徒刑）。原判決維持第一審就乙○○、甲
    ○○所犯各罪所處之4月至6月不等之有期徒刑，參以乙○○
    之銀行帳戶匯入之詐得款項係35,000元至285,000 元不等；
    甲○○之銀行帳戶匯入之詐得款項60,000元、205,238 元，
    其等各次詐得之款項，尚非鉅額，犯罪所生危害，容非重大
    ，難認有罪刑顯不相當之情形。又原判決就乙○○酌定應執
    行有期徒刑3年6月，已幾近宣告刑合計之半數；甲○○酌定
    應執行有期徒刑8月，較之宣告刑合計，僅酌減1月，乃原審
    量刑職權之適法行使，尚難指為違法。
七、本件檢察官此部分及乙○○、甲○○上訴意旨，均係置原判
    決所為明白論斷於不顧，仍持已為原判決指駁之陳詞，再事
    爭辯，或對於事實審法院取捨證據、判斷證據證明力及量刑
    裁量之職權行使，徒以自己說詞，任意指為違法，核均與法
    律規定得為上訴第三審理由之違法情形，不相適合。揆之首
    揭說明，應認檢察官關於有罪，以及乙○○、甲○○之上訴
    ，均為違背法律上之程式，應予駁回。乙○○、甲○○關於
    行使變造私文書及商業會計法第72條第1 款（係得上訴於第
    三審法院之罪）部分之上訴，既不合法律上之程式，應從程
    序上予以駁回，而無從為實體上審理，則原判決認定與之具
    有想像競合犯裁判上一罪關係之修正前刑法第339條第1項之
    詐欺取財罪部分，係刑事訴訟法第376 條第1項第4款所定不
    得上訴於第三審法院之案件（並無第一審判決無罪而第二審
    改判有罪之情形），自無從適用審判不可分原則一併加以審
    判，亦應從程序上予以駁回。
貳、無罪部分：
  ㈠刑事訴訟法第348條第1項規定，於110年6月16日修正公布、
    同年月18日施行。該條項修正前規定：「上訴得對於判決之
    一部為之；未聲明為一部者，視為全部上訴。」修正後則規
    定：「上訴得對於判決之一部為之。」刪除後段「未聲明為
    一部者，視為全部上訴」之文字。然依刑事訴訟法施行法第
    7 條之13規定，該修正規定施行前，已繫屬於各級法院之案
    件，於施行後仍適用「修正前」刑事訴訟法第348 條規定。
  ㈡檢察官於110 年4月6日對原判決不服，提起上訴，而於上開
    條項修正施行前繫屬於本院，依修正前規定，既未聲明為一
    部上訴，應視為全部上訴（原判決就甲○○被訴附表編號16
    乙○○詐領之190,613 元維持第一審判決諭知無罪部分，視
    為已經上訴）。然檢察官所提上訴書，祇針對原判決關於乙
    ○○、甲○○有罪部分陳述理由，就原判決關於維持第一審
    判決對甲○○諭知無罪部分，並未敘述理由，迄今逾期已久
    ，於本院未判決前仍未提出此部分之上訴理由。依上開說明
    ，檢察官此部分上訴，並非合法，應予駁回。
據上論結，應依刑事訴訟法第395條，判決如主文。
中    華    民    國    110   年    11    月    25    日
                  刑事第七庭審判長法  官  李  錦  樑  
                                  法  官  蔡  彩  貞  
                                  法  官  吳  淑  惠  
                                  法  官  邱  忠  義  
                                  法  官  林  孟  宜  
本件正本證明與原本無異
                                  書記官
中    華    民    國   110    年    12    月    1     日